臺灣高雄地方法院民事判決　九十一年度小上字第二十二號
　　上　訴　人　財政部國有財產局台灣南區辦事處
　　法定代理人　甲○○
　　訴訟代理人　己○○
　　被　上訴人　戊○○
　　訴訟代理人　丁○○
　　被　上訴人　乙○○
　　訴訟代理人　丙○○
右當事人間請求給付補償金事件，上訴人對於中華民國九十年十二月三十一日本院九
十年度鳳小字第二三九號第一審判決提起上訴，本院判決如左：
    主  文
原判決除確定部分外廢棄。
被上訴人應再給付上訴人新台幣柒仟佰捌拾元，及自民國九十年十一月二十三日
起至清償日止，按年息百分之五計算之利息。
第一審（除確定部分外）及二審訴訟費用均由被上訴人負擔。
    事  實
甲、上訴人方面：
一、聲明：如主文所示。
二、陳述：除與原審判決書所載者相同茲予引用外，補稱：本件上訴人係以被上訴人
    無權占有上訴人所有坐落高雄縣林園鄉○○段第二七七、二七八號二筆土地（下
    稱系爭土地），依不當得利之法律關係請求被上訴人連帶給付自民國（下同）八
    十年五月至九十年九月止之相當於租金利益之使用補償金新台幣（下同）十三萬
    八千三百六十八元。嗣被上訴人於原審抗辯上訴人主張之不當得利請求權之消滅
    時效為五年，經原審以上訴人請求九十年三月十三日起訴日往前計算超過五年之
    部分即八十五年三月十四日以前之不當得利之部分，已逾時效而未准許，僅判決
    被上訴人連帶給付自八十五年三月十四日至九十年三月十三日止之相當於租金利
    益之使用補償金七萬六千九百零五元。惟上訴人請求之自九十年三月十四日至九
    十年九月三十日止占用期間之相當於租金利益之使用補償金七千三百八十三元，
    並未逾五年消滅時效，原審就該部分為上訴人敗訴之判決，自於法不合，為此，
    提起本件上訴。
三、證據：援用原審之立證方法。
乙、被上訴人方面：
一、聲明：求為判決駁回上訴，第二審訴訟費用由上訴人負擔。
二、陳述：除與原審判決書所載者相同茲予引用外，補稱：被上訴人僅同意給付五年
    之補償金，超過部分則不願給付。
三、證據：援用原審之立證方法。
    理　由
一、本件上訴人起訴主張：上訴人所有之系爭土地遭被上訴人二人因繼承而無權占有
    ，面積計一百二十七平方公尺，是被上訴人無法律上原因而獲得相當於租金之利
    益，致使上訴人受有損害。故依民法第一百七十九條不當得利請求權及土地法第
    九十七條之規定，請求被上訴人連帶給付按附表一所示之占用面積及申報地價，
    以八十年五月至八十二年六月為年息百分之三計算，八十二年六月後至九十年九
    月則以年息百分之五計算相當於租金之占有利益計十三萬八千三百六十八元，及
    自起訴狀繕本送達翌日起至清償日止，按年息百分之五計算之利息。被上訴人戊
    ○○則提出不當得利請求權消滅時效之抗辯，故僅同意給付上訴人起訴之日往前
    五年部分，即自八十五年三月十四日至九十年三月十三日止之相當於租金之利益
    等語資為抗辯。
二、上訴人主張被上訴人無權占用其所有系爭土地，面積如附表一所示之使用面積的
    事實，已提出土地所有權狀一紙為憑，並經原審至現場勘驗占用情形，製有勘驗
    筆錄，且由高雄縣鳳山地政事務所製作土地複丈成果圖附於原審卷可查（見原審
    卷第三十六頁至四十一頁），復為被上訴人所不爭執，堪信為真實。
三、按民法於一百七十九條前段規定，無法律上之原因而受利益，致他人受損害者，
    應返還其利益；而無權占用他人之土地，可能獲得相當於「租金」之利益，最高
    法院亦著有六十一年台上字第一六九五號判例可參照。次按「城市地方房屋之租
    金，以不超過土地及其建築物申報總價額年息百分之十為限。」，土地法第九十
    七條亦有明文。本件被上訴人既無權占用上訴人所有之系爭土地，已如前述，則
    上訴人依前開規定請求相當於「租金」利益之不當得利，於法有據。
四、至上訴人得請求相當於「租金」之數額，參酌行政院七十七年二月四日台七十七
    財字第三一三一號函及八十二年四月二十三日台八十二財字第一一一五三號函所
    示，公有基地之租金率原為出租地價年息百分之三，自八十二年七月一日起，改
    按照土地申報地價年息百分之五計收。查系爭土地位處林園鄉○○巷道內，對外
    交通工具以汽機車為主，建物各自散落，尚非開發完整，有前開地政機關之土地
    複丈成果圖可佐，是本院認本件以上開函釋所計算之標準計算被上訴人占有系爭
    土地所獲致相當於「租金」利益，應屬適當。又「租金之請求權因五年間不行使
    而消滅，既為民法第一百二十六條所明定，至於終止租約後之賠償與其他無租賃
    契約關係之賠償，名稱雖與租金異，然實質上仍為使用土地之代價，債權人應同
    樣按時收取，不因其契約終止或未成立而謂其時效之計算應有不同。」、「租金
    之請求權因五年間不行使而消滅，既為民法第一百二十六條所明定，則凡無法律
    上之原因而獲得相當於租金之利益，致他人受損害時，如該他人之返還利益請求
    權已逾租金短期消滅時效之期間，債務人並為時效之抗辯者，其對於該相當於租
    金之利益，不得依不當得利之法則，請求返還。」最高法院亦著有四十九年台上
    字第一七三０號、八十五年台上字第七一一號判例說明詳細。本件上訴人係於九
    十年三月十三日提出本件請求，有起訴狀可參，惟被上訴人戊○○已提出不當得
    利請求權消滅時效之抗辯，故上訴人請求之期間自起訴之日往前計算超過五年部
    分，即八十五年三月十四日以前之部分，已逾相當於租金短期消滅時效之期間，
    即不得依不當得利之法則請求返還；至上訴人請求九十年三月十四日至九十年九
    月三十日部分，並未罹於時效，故上訴人得請求被上訴人連帶給付不當得利之期
    間為自八十五年三月十四日至九十年九月三十日止，得請求之金額在八萬五千六
    百十一元（計算方式如附表二），及自起訴狀繕本送達翌日即九十年十一月二十
    三日起至清償日止，按週年利率百分之五計算之法定遲延利息之部分，應有理由
    ；逾此請求部分，為無理由，自應駁回。原審僅命被上訴人連帶給付自八十五年
    三月十四日至九十年三月十三日止之相當於租金之利益七萬六千九百零五元及其
    利息，而駁回上訴人其餘之訴，自有未洽。上訴人自得再請求九十年三月十四日
    起至九十年九月三十日止共計六又三十一分之十八個月相當於租金之利益即八千
    七百零六元（00000-00000  =8706），惟上訴人僅請求被上訴人再連帶給付五又
    三十一分之十八個月相當於租金之利益即七千三百八十三元（計算方式如附表三
    ），基於民事訴訟法採處分權主義，自無不可。上訴意旨就此部分指摘原判決不
    當，求予廢棄改判，為有理由。爰由本院將原判決此部分予以廢棄，改判如主文
    第二項所示。
五、據上論結，本件上訴為有理由，依民事訴訟法第四百三十六條之三十二第二項、
    第四百五十條、第七十八條，判決如主文。
中　　　華　　　民　　　國　　九十一　　年　　　六　　　月　　二十一　　日
                              臺灣高雄地方法院民事庭
~B審判長法官
~B法　　　官
~B法　　　官　官信成
右為正本係照原本作成。
本判決不得上訴。
中　　　華　　　民　　　國　　九十一　　年　　　六　　　月　　二十一　　日
~B法院書記官　謝群育
